臺灣雲林地方法院刑事判決　　　　　　　 96年度訴字第419號
公　訴　人　臺灣雲林地方法院檢察署檢察官
被　　　告　甲○○
　　　　　　　　　　（
指定辯護人　林進榮律師
上列被告因強盜案件，經檢察官提起公訴（96年度偵字第1462號
），本院判決如下：
    主  文
甲○○犯強盜罪，累犯，處有期徒刑參年陸月，並應於刑之執行
完畢或赦免後，令入相當處所，施以監護參年。
    事  實
一、甲○○因受長期酗酒影響，記憶力衰退，個人功能及認知功
    能明顯退化，智力屬邊緣性智能至輕度智障程度，已達「酒
    精性癡呆」程度，致其辨識行為違法或依其辨識而行為之能
    力，有顯著較一般人減低之情形。其前因竊盜案件，經本院
    以94年度港簡字第338 號判處有期徒刑3 月確定，甫於民國
    95年11月20日執行完畢。詎竟仍不知悔改，於96年1 月22日
    上午10時許，意圖為自己不法所有，自雲林縣水林鄉蕃薯村
    蕃薯厝112 號後方廚房，侵入乙○位於該處之房間（侵入住
    宅部份未據告訴），見乙○因腳疾無法行走而躺在床上，無
    能力躲避之機會，先施用暴力以自己身體將乙○壓制在床上
    ，致使乙○不能抗拒後，即伸手進入乙○長褲口袋內強取新
    臺幣（下同）230 元。得手後，因乙○之子丙○○在前方客
    廳油漆，聽聞乙○之喊叫聲後趕至房間，以木棍毆打甲○○
    ，甲○○始逃離現場。嗣經警方接獲報案後，循線查悉上情
    。
二、案經雲林縣警察局北港分局報告臺灣雲林地方法院檢察署檢
    察官偵查起訴。
    理  由
一、訊據被告甲○○矢口否認有強盜乙○財物之行為，指定辯護
    人並為被告答辯：被告主觀上並無不法所有意圖，且無證據
    證明被告強取乙○財物，再被告行為時之精神狀態已達無法
    辨識行為違法之程度，請求為無罪之諭知云云。經查：
（一）證人乙○於96年3 月23日偵查中證稱：「我躺在床上，她
      把我壓住，就從我口袋中拿走，我就一直喊我的兒子，我
      的兒子才進來」、「我的腳不能走路，所以都躺在床上」
      、「我的褲子的左邊口袋是放零錢共230 元，我的右邊口
      袋是放千元鈔票，甲○○常去跟我拿錢，都用搶的，我為
      了保護我右邊口袋的千元鈔票，所以身體往我的右邊傾倒
      ，用身體壓住右邊的口袋，所以甲○○就從我左邊口袋搶
      走230 元」（偵查卷第6 頁至第7 頁），已明白指訴被告
      強盜其財物之情形。96年4 月12日偵查中，並當庭指證被
      告即為強盜其財物之人（偵查卷第17頁）。而其於本院審
      理中，更詳稱：甲○○進來房間，沒有說要借錢（本院卷
      第99頁、第107 頁背面），他當時躺在床上，被告就以身
      體壓住他（本院卷第98頁背面、第107 頁背面），並用1
      支手掏他的口袋，另1 支手則壓住他身體（本院卷第99頁
      ），後口袋的2 千元他壓住，但另口袋的200 元則遭被告
      取走（本院卷第98頁），當時兒子丙○○在客廳油漆（本
      院卷第100 頁），被告則是從廚房進入再到他房間內（本
      院卷第100 頁背面），遭被告壓住時，他喊富仔富仔，兒
      子才跑來，拿棍子要她走，說妳不起來哦，被告才爬起來
      （本院卷第100 頁背面），且再度當庭指認被告即為當日
      強盜其財物之人（本院卷第106 頁）。其所陳述遭被告強
      盜之過程，前後均相一致，應可採信，至於遭強盜之金錢
      ，究竟為230 元或200 元，係全屬紙幣抑或有無硬幣等細
      節，證人雖前後陳述不一，然其亦自陳，實在是年歲已高
      ，記憶力差了（本院卷第107 頁），本院認為證人年齡已
      高達83歲，實無法苛求其對於錙銖細數均能記憶明確，且
      證人對於2 千元並未遭被告取走一節，前後陳述相同，足
      認當時證人僅著意於保護口袋中較高額的2 千元，對於另
      外數額較小的口袋，則較未留心，況如證人有意捏造，大
      可宣稱高數額之金錢遭強取，其捨此不為，足認並無以金
      錢數額故意誣陷被告之情形，本院認為依證人年齡，應以
      其較接近案發時之記憶為可採，故此部分仍認定為證人口
      袋中230 元遭強盜。
（二）另證人丙○○於偵查中亦稱：「我當時在客廳油漆，我聽
      到我爸在喊叫，我就進去他房間，看到甲○○壓住我爸，
      雙手一直在掏我爸的口袋，我就說『妳在做什麼，萬一把
      我爸壓死怎麼辦』，她還是不起來，所以我就從冰箱拿了
      一支棍子打了甲○○屁股兩下，我不敢去拉甲○○，因為
      她先生常會藉故勒索錢，我打了甲○○兩下，甲○○才起
      來跑掉」（偵查卷第7 頁）。並於本院審理中證稱：他當
      時在客廳油漆，聽見父親喊聲怪怪的（本院卷第109 頁背
      面），就從梯子上跳下來，看到被告壓住父親，掏父親的
      口袋（本院卷第109 頁背面），所以他從冰箱拿棍子，打
      了二、三下，被告才爬起來（本院卷第108 頁背面），被
      告是從廚房進入房間（本院卷第109 頁）等情，此與乙○
      上開所述經過情形均相一致。
（三）再被告於警訊中，坦承進入乙○家中，取走乙○身上之23
      0 元，並遭乙○家人反抗阻擋（警卷第2 頁）。嗣於偵查
      中則改稱，只到過乙○家，向乙○借錢，沒有摸乙○的口
      袋，她只表示沒有就算了，就回家了（偵卷第14頁）。後
      又改稱，有從乙○口袋搶走錢，但多少錢不知道（偵卷第
      18頁）。而其於本院則先稱：沒有去乙○家，沒有拿乙○
      的錢（本院卷第26頁背面）。嗣改稱：好像跟他用借的，
      我記得有，有用借的，我記得我沒有打他，只有他們打我
      ，他的兒子打我，打得我瘀青（本院卷第41頁背面）。被
      告雖因精神狀態明顯較常人減低，然其歷次陳述中，仍可
      見其對於諸如曾到乙○家中、至乙○家與金錢有關、曾遭
      乙○兒子打等部分犯罪過程猶有記憶，且此部分並與乙○
      、丙○○前開所述相符，是被告犯行應可認定。
（四）再本件被告經送長庚紀念醫院嘉義分院進行精神鑑定，認
      被告因受長期酗酒影響，記憶力減退，不記得家人的電話
      、重要生活細節，個人功能及認知功能也已明顯退化，智
      力屬邊緣性智能至輕度智障程度，已達「酒精性痴呆」程
      度，致其辨識行為違法或依其辨識而行為之能力，有顯著
      較一般人減低之情形，此有精神鑑定報告書1 份在卷可稽
      （本院卷第84頁至第87頁）。雖鑑定意見又認為，被告此
      次於飲酒後，涉犯本件強盜案件，並有急性而短暫的失憶
      ，事後完全忘記其所有行為，故推斷被告於犯本件犯罪行
      為時，因「酒精中毒」引起精神障礙，判斷力及自制力受
      損，致不能辨識其行為違法，且欠缺依其辨識而行為之能
      力（本院卷第87頁），並表示被告平日之精神狀態即長期
      處於「較一般人減低之情形」，而於犯案行為時，精神狀
      態更惡化為「不能辨識其行為違法，且欠缺依其辨識而行
      為之能力」（本院卷第95頁）。惟本院認為，被告於犯案
      當時，猶知丙○○在客廳油漆，故而從廚房進入被害人乙
      ○房間，顯見其亦明知所為係屬違法，行為須隱匿。又其
      於壓制乙○後，判斷乙○將金錢放置在口袋中，故以身體
      壓住乙○，再出手搜刮乙○口袋內財物，顯見其依辨識而
      行為之能力並未完全喪失。然事後丙○○發覺而進入房間
      ，先以言語要求其爬起來，被告竟繼續壓制乙○，直至丙
      ○○持棍毆打時，始逃離現場，此則與一般犯罪者被發覺
      後之反應不同，可見被告當時之精神狀態確實異於常人，
      而有明顯較一般人減低之情形。是本院認為，被告於行為
      當時，應僅處於能力顯著降低之程度，尚未達於完全喪失
      之情形。
二、核被告甲○○所為，係犯刑法第328 條第1 項之普通強盜罪
    。再被告前因竊盜案件，經本院以94年度港簡字第338 號判
    處有期徒刑3 月確定，於95年11月20日執行完畢，此有臺灣
    高等法院被告前案紀錄表在卷可查，其於受徒刑之執行完畢
    後，五年以內故意再犯本件有期徒刑以上之罪，為累犯，應
    依刑法第47條第1 項規定加重其刑。又被告於行為時，因長
    期酗酒，致其辨識行為違法或依其辨識而行為之能力，有顯
    著較一般人減低之情形，爰依刑法第19條第2 項規定減輕其
    刑，並依同法第71條第1 項規定先加後減。
三、爰審酌被告前已有多次財產犯罪之不良紀錄，本件又對於無
    行動能力之老者加諸不法暴力而強取財物，雖財物損失不多
    ，但對被害人身心造成莫大傷害，危害社會治安，且犯罪後
    尚不知悔改等一切情狀，量處如主文所示之刑。
四、再被告因受長期酗酒影響致其辨識行為違法或依其辨識而行
    為之能力，有顯著較一般人減低之情形，精神鑑定報告並認
    為「建議其應接受戒酒治療，戒除酒癮，並由家屬加強監督
    其行為以維護社會安全及避免再度觸法」（本院卷第87頁）
    ，而本件被告於庭訊時，所表現之應答內容與精神狀態（本
    院卷第27頁及背面、第112 頁背面、第115 頁），均顯示出
    自我價值判斷能力減低之情形，且其自述無工作、亦無收入
    等情（本院卷第27頁），本院認為如未能予以適當之保安處
    分，依其情狀顯有再犯及危害公共安全之虞，爰依刑法第87
    條第2 項規定，宣告其於刑之執行完畢或赦免後，令入相當
    處所，施以監護3 年。
據上論斷，應依刑事訴訟法第299 條第1 項前段，刑法第328 條
第1 項、第47條第1 項、第19條第2 項、第87條第2 項，判決如
主文。
本案經檢察官丁○○到庭執行職務
中　　華　　民　　國　　96　　年　　11　　月　　15　　日
                  刑事第二庭    審判長法  官 劉 國 賓
                                      法  官 廖 淑 華
                                      法  官 王 素 珍
以上正本證明與原本無異。
如不服本判決，應於判決收受後10日內，向本院提出上訴狀（須
附繕本）。
                                      書記官 李 達 成
中　　華　　民　　國　　96　　年　　11　　月　　15　　日
中華民國刑法第328條第1項
（普通強盜罪）
意圖為自己或第三人不法之所有，以強暴、脅迫、藥劑、催眠術
或他法，至使不能抗拒，而取他人之物或使其交付者，為強盜罪
，處5 年以上有期徒刑。
以前項方法得財產上不法之利益或使第三人得之者，亦同。
犯強盜罪因而致人於死者，處死刑、無期徒刑或10年以上有期徒
刑；致重傷者，處無期徒刑或7 年以上有期徒刑。
第1 項及第2 項之未遂犯罰之。
預備犯強盜罪者，處1 年以下有期徒刑、拘役或3 千元以下罰金
。
